【裁判字號】    85,台上,2262
【裁判日期】    850509
【裁判案由】    殺人未遂
【裁判全文】
最高法院刑事判決                              八十五年度台上字第二二六二號
    上訴人 甲○○
右上訴人因殺人未遂案件，不服台灣高等法院中華民國八十五年一月二十四日第二審
判決（八十四年度上訴字第七○○八號，起訴案號：台灣新竹地方法院檢察署八十四
年度偵字第五一九三、五四七七號），提起上訴，本院判決如左：
    主  文
上訴駁回。
    理  由
按刑事訴訟法第三百七十七條規定，上訴於第三審法院，非以判決違背法令為理由，
不得為之。是提起第三審上訴，應以原判決違背法令為理由，係屬法定要件。如果上
訴理由狀並未依據卷內訴訟資料，具體指摘原判決不適用何種法則或如何適用不當，
或所指摘原判決違法情事，顯與法律規定得為第三審上訴理由之違法情形，不相適合
時，均應認其上訴為違背法律上之程式，予以駁回。本件上訴意旨略稱：(一)、上訴人
甲○○因不滿遭連志南無故毆打，一時氣憤，於喪失理智下始持刀砍傷連某，惟當時
係往肩部刺，雖因而傷及頸部，惟僅刺二刀即止，且雙方素無嫌隙，足證上訴人無殺
人犯意，原判決僅以頸部為人體要害部位，上訴人持刀往連志南之頸部深刺長達十五
公分，即認定上訴人有殺人犯意，認事用法，均有違誤。又原判決未說明發生之傷害
結果，係如何不違背上訴人之本意，抑係上訴人確信其不發生，遽以殺人未遂論處，
亦屬違背法令。(二)、連志南以大欺小，毆打上訴人，乃不義行為，上訴人係被欺凌者
，因憤激難忍，始以刀刺連某，縱認上訴人有殺人犯意，亦係犯刑法第二百七十三條
之義憤殺人未遂罪，原判決依刑法第二百七十一條第二項之殺人未遂罪論處，有適用
法則不當之違法等語。
惟查採證認事係屬事實審法院之職權，苟其證據之取捨及事實之認定，並不違反經驗
法則及論理法則，即不容任意指為違法而執為適法之第三審上訴理由。本件原判決維
持第一審論處上訴人甲○○殺人未遂罪刑，駁回其在第二審之上訴，係以上訴人於民
國八十四年六月四日一時四十分許，在苗栗縣竹南鎮○○街新博愛醫院內，因林文賓
指稱遭上訴人打傷，連志南乃毆打上訴人，上訴人一時氣憤，乃至醫院前之機車內，
取出鋼刀一把，返回醫院，向連志南背後砍刺，致連某受有左臂二×一×四公分，左
背至左頸部四×二×十五公分之傷，後之裂傷，合併左背頸肌肉斷裂、外頸動脈、甲
狀腺動脈、橫頸動脈及升頸動脈斷裂，急性大出血，經林文賓及蔡志明制止，未再砍
刺，連志南經轉送台北市慶生醫院急救，始免於死之事實，已據上訴人於警訊及第一
審偵、審中供承不諱，並經證人蔡志明於警訊及偵查中證明屬實。被害人連志南及證
人林文賓亦指證上訴人確有持刀猛刺被害人之上開犯行，且有扣案之兇刀一把可資佐
證。又被害人受有右揭傷勢，亦有台北市慶生醫院八十四年八月十五日慶醫字第六九
二號函及驗傷診斷書在卷可稽。而按頸部為人體要害，上訴人持長二十公分之鋼刀，
往被害人要害之左背至頸部猛刺長達十五公分，足見上訴人因不甘被毆，一時氣憤，
用力甚猛，殺意甚堅，被害人苟非在醫院內即時急救，轉院緊急手術得宜，難免於死
，上訴人有殺人犯意甚明等證據，予以綜合判斷，認上訴人成立刑法第二百七十一條
第二項、第一項之殺人未遂罪，而在法定刑內量處其刑，已詳其所憑之證據及認定
之理由。並指駁、說明上訴人否認有殺人犯意，所辯係持刀嚇人而誤傷云云，以及其
輔佐人所稱是正當防衛云云，何以係卸責之詞，不足採信，甚詳。所為論斷，均有卷
存證據資料可資覆按。從形式上觀察，並無違背法令之情形存在。查上訴人於第一審
已坦承：「在醫院我自背部刺連志南二刀、左手一刀、左頸部一刀，之後林文賓就衝
過來打我，抓住我的刀子」、「因當時很生氣，因他先動手打我，所以我才用匕首殺
他」等語，上訴意旨對原判決依憑上開自白及被害人受傷部位、程度等相關證據，所
為上訴人殺人未遂事實之認定，究竟違背如何之經驗法則或論理法則，未依據卷內訴
訟資料具體予以指摘。又原判決已說明上訴人有殺人之確定故意，自無須論上訴人
對被害人之受傷係如何不違背其本意之不確定故意，或確信不致發生傷亡之結果之非
故意之理由。而刑法第二百七十三條之義憤殺人罪，必先有被害人不義之行為，而在
客觀上足以引起公憤，依一般人之通常觀念確無可容忍者，始能適用。被害人在醫院
毆打上訴人，乃因上訴人打傷其友人林文賓之故，從而上訴人被毆憤而持刀殺被害人
，難認係基於道義上之理由而生憤慨之心殺人，自非出於義憤而殺人。上訴意旨徒以
自己之說詞，謂無殺人犯意或係基於義憤而殺人云云，乃對原判決取捨證據與自由判
斷證據證明力之審判職權之合法行使，以及原判決已有論列說明之事項，漫指為違法
，再為單純事實上之爭執，要非適法之第三審上訴理由。是上訴意旨所指摘原判決違
法情事，殊與法律規定得為第三審上訴理由之違法情形，不相適合。衡以前述說明，
其上訴為違背法律上之程式，應予駁回。
據上論結，應依刑事訴訟法第三百九十五條前段，判決如主文。
中      華      民      國    八十五    年      五      月      九      日
                              最高法院刑事第六庭
                                  審判長法官  董  明  霈
                                        法官  丁  錦  清
                                        法官  楊  商  江
                                        法官  賴  忠  星
                                        法官  林  增  福
      右正本證明與原本無異
                                              書  記  官
中      華      民      國    八十五    年      五      月     十四     日


司法院資訊處製作；財團法人民間司法改革基金會備份。
